【裁判字號】    97,消債更,183
【裁判日期】    971111
【裁判案由】    更生事件
【裁判全文】
臺灣板橋地方法院民事裁定          97年度消債更字第183號
聲  請  人  甲○○
上列當事人因消費者債務清理事件，聲請更生及保全處分，本院
裁定如下：
    主  文
本件更生及保全處分之聲請均駁回。
聲請費用由聲請人負擔。
    理  由
一、按債務人與金融機構協商成立者，不得聲請更生或清算，但
    因不可歸責於己之事由，致履行顯有重大困難者，不在此限
    ；本條例施行前，債務人依金融主管機關協調成立之中華民
    國銀行公會會員辦理消費金融案件無擔保債務協商機制與金
    融機構成立之協商，準用前項之規定，消費者債務清理條例
    第151 條第5 項、第6 項分別定有明文。是債務清償方案成
    立後，固由債務人按其條件履行，惟需於其後發生情事變更
    ，在清償期間收入或收益不如預期，致該方案履行困難甚或
    履行不能，因不可歸責於己，始能聲請更生或清算。此項規
    定旨在避免債務人任意毀諾已成立之協商，濫用更生或清算
    之裁判上債務清理程序，蓋以債務清償方案係經當事人行使
    程序選擇權所為之債務清理契約，債務人應受該成立之協議
    所拘束。債務人既已與金融機構協商成立，如認該協商方案
    履行有其他不適當情形，自仍應再循協商途徑謀求解決。次
    按，聲請更生或清算不合程式或不備其他要件者，法院應以
    裁定駁回之，但其情形可以補正者，法院應定期間先命補正
    ，復為同條例第8 條所明定。
二、本件聲請意旨略以：聲請人於消費者債務清理條例施行前，
    曾依照中華民國銀行公會會員辦理消費金融案件無擔保債務
    協商機制，與最大無擔保債權金融機構復華商業銀行（現為
    元大商業銀行）成立協商，約定自民國95年9 月起分120 期
    ，每月清償新臺幣（下同）1 萬4,504 元，至全部清償為止
    ，惟當時聲請人每月收入約3 萬5,000 元，協商條件實過於
    嚴苛，因當時對銀行催訪電話不斷，聲請人害怕工作家庭受
    到影響，不得不同意。又因台東區中小企業銀行（現為荷商
    荷蘭銀行）貸款未納入債務協商，故又與其個別協商每月還
    款1 萬0,57 3元，因而每月須繳納銀行公會債務協商及台東
    區中小企業銀行個別協商金額共2 萬5,077 元。先前原有親
    友相助才能給付每月協商款項，但親友嗣後不願再相助，益
    加難以支付每月2 萬5,077 元，以致毀諾，爰依法聲請裁定
    准予更生云云。
三、查聲請人主張其於消費者債務清理條例施行前，曾依照中華
    民國銀行公會會員辦理消費金融案件無擔保債務協商機制，
    與最大無擔保債權金融機構復華商業銀行（現為元大商業銀
    行）成立協商，約定自民國95年9 月起分120 期，每月清償
    1 萬4,504 元，至全部清償完畢為止等情，業據其提出協議
    書影本及財團法人金融聯合徵信中心債權人清冊各1 件為證
    ，堪信屬實。依首開說明，聲請人於協商成立後復為更生之
    聲請，須有不可歸於己之事由，致履行顯有重大困難，始為
    適法。聲請人雖主張因台東區中小企業銀行貸款未納入債務
    協商，而與其個別協商每月還款1 萬0,573 元乙節，固據提
    出第一銀行忠孝路分行之轉帳存摺影本為證，惟該筆債務並
    非協商成立後始新發生，聲請人於協商之時即得併考慮以衡
    量履行協商之能力，故該事由非屬協商成立後始發生之不可
    歸責於己之事由。聲請人復主張先前係有親友相助才能給付
    每月協商款項2 萬5,077 元，但親友嗣後不願再相助，以致
    毀諾云云乙節，並未據提出任何證據為佐，尚難憑採。聲請
    人另主張每月須支出扶養母親杜汪淑子1 萬2,200 元云云，
    亦未提出證據證明之。且查杜汪淑子除聲請人外，尚有配偶
    及另三名成年子女可共同負擔扶養義務，有聲請人提出之家
    族系統表及戶籍謄本可證；而杜汪淑子名下復有三筆不動產
    ，公告現值即達142 萬4,947 元，此亦有聲請人所提出之杜
    汪淑子全國財產稅總歸戶財產查詢清單在卷可憑，故杜汪淑
    子尚非不以自己之財產維持自己之生活，與民法第1117條第
    1 項規定受扶養權利之要件尚有未合。故聲請人主張每月支
    出扶養費須達1 萬2,200 元云云，難認為必要。而依聲請人
    所提之95年度及96年度綜合所得稅各類所得資料清單記載，
    其該兩年度之年所得分別為46萬4,543 元及44萬9,668 元，
    平均每月所得分別為3 萬8,712 元及3 萬7,472 元，扣除上
    開一致性協商及個別協商金額共2 萬5,077 元後，每月尚餘
    1 萬3,635 元及1 萬2,35 9元【計算式：3 萬8,712 元－2
    萬5,077 元＝1 萬3,635 元；3 萬7,472 元－2 萬5,077 元
    ＝1 萬2,359 元】，已足以支應其每月必要支出1 萬0,950
    元（包括伙食費7,200 元、交通費930 元、服裝費1,000 元
    、健保費377 元、稅賦99 3元、電話費450 元），並無不能
    維持基本生活之情形。再參酌聲請人97年1 至3 月之薪資合
    計13萬8,338 元，平均每月薪資為4 萬6,113 元，有聲請人
    提出之財產及收入狀況說明書可憑，此期間收入相較於聲請
    人協商成立時每月收入3 萬5,000 元，並未減少，反而增加
    。此外，聲請人並未舉證證明其於協商成立後有何因不可歸
    責於己之事由，致履行協商顯有重大困難之情形存在，聲請
    人向本院聲請更生，自不應准許。又本件更生之聲請既遭駁
    回，則聲請人保全處分之聲請即失所附麗，應併予駁回，爰
    裁定如主文。
中    華    民    國    97    年    11    月    11    日
              民事第三庭    法      官     許月珍
上為正本係照原本作成
如不服本裁定，應於裁定送達後10日內，以書狀向本院提出抗告
，並繳納抗告費新臺幣1千元
中    華    民    國    97    年    11    月    12    日
                            書  記  官     劉昌明


司法院資訊處製作；財團法人民間司法改革基金會備份。
